【裁判字號】    98,上更(一),123
【裁判日期】    981118
【裁判案由】    違反銀行法
【裁判全文】
臺灣高等法院高雄分院刑事判決     98年度上更(一)字第123號
上  訴  人
即  被  告  邱潤枝（原名甲○○.
選任辯護人  吳澄潔律師
上列上訴人因違反銀行法案件，不服臺灣屏東地方法院95年度金
訴字第3 號中華民國95年9 月22日第一審判決（起訴案號：臺灣
屏東地方法院檢察署93年度偵字第5943號），提起上訴，判決後
經最高法院發回更審，本院判決如下：
    主  文
原判決撤銷。
邱潤枝無罪。
    理  由
一、公訴意旨略以：被告甲○○○明知非銀行業者，除法律另有
    規定外，不得辦理國內外匯兌業務，竟因劉富松（原審法院
    另行通緝中）前往大陸地區經商之機會，得知在大陸地區之
    台商或個人在大陸地區有將新台幣兌換成人民幣以便在當地
    使用及將在當地所賺得之人民幣兌換成新台幣匯回台灣地區
    之需求，而與劉富松共同基於辦理大陸地區與台灣地區匯兌
    業務之犯意聯絡，自民國91年7 月5 日起至92年7 月10日止
    ，由劉富松給付被告每月新台幣（下同）10,000元之代價，
    由被告提供其於聯信商業銀行東園分行（下稱：聯信銀行）
    所開立之帳號為00-000-0000000-0號帳戶予劉富松作為在台
    灣與大陸地區間匯兌之帳戶使用，嗣由劉富松在大陸地區針
    對在大陸經商如附表一所示之台商，於協議新台幣與人民幣
    之匯率換算方式及費用後，先由客戶在台灣地區之親友或員
    工，將新台幣匯入被告提供之上開帳戶內，再將匯款收據傳
    真給劉富松，劉富松確認新台幣已匯入被告之帳戶後，再依
    約定匯率折算成人民幣後，在中國大陸地區交付予需要人民
    幣之客戶，以賺取匯兌差額。另大陸地區客戶如需匯出人民
    幣，於協議新台幣與人民幣之匯率換算方式及費用後，由大
    陸地區客戶交付人民幣給劉富松，劉富松再指示被告在台灣
    地區依劉富松所計算應換算之金額，從被告前開帳戶轉匯新
    台幣到大陸地區客戶指定之台灣地區帳戶內，而以此方式，
    違反規定，實際經營台灣地區與大陸地區如附表一所示之匯
    兌業務，嗣於93年9 月間，經法務部調查局航業海員調查處
    高雄站清查與被告上開帳戶之資金往來匯款人之資料後，始
    查知上情。因認被告涉共犯銀行法第29條第1 項之規定，應
    依銀行法第125 條第1 項規定處罰等語。
二、證據能力部分：
    按被告以外之人於審判外之陳述，雖不符刑事訴訟法第159
    條之1 至之4 之規定，然經當事人於審判程序同意作為證據
    ，法院審酌該言詞陳述或書面陳述作成時之情況，認為適當
    者，亦得為證據。當事人、代理人或辯護人於法院調查證據
    時，知有第159 條第1 項不得為證據之情形，而未於言詞辯
    論終結前聲明異議者，視為有前項之同意，刑事訴訟法第15
    9 條之5 定有明文。本判決所引用各項證據資料（詳後引證
    據）之證據能力，檢察官、被告及辯護人均表示不爭執或有
    證據能力（見本院卷第43至44、60至69頁），而未於言詞辯
    論終結前聲明異議，本院認前開證據資料作成時之情況，並
    無任何違法取證之不適當情形，以之作為證據使用係屬適當
    ，自均有證據能力。
三、按犯罪事實應依證據認定之，無證據不得認定犯罪事實；不
    能證明被告犯罪或其行為不罰者，應諭知無罪之判決，刑事
    訴訟法第154 條第2 項、第301 條第1 項分別定有明文。次
    按認定不利於被告之事實，須依積極證據，苟積極證據不足
    為不利於被告事實之認定時，即應為有利被告之認定，更不
    必有何有利之證據，復有最高法院30年上字第816 號判例意
    旨參照。又事實之認定，應憑證據，如未能發現相當證據，
    或證據不足以證明，自不能以推測或擬制之方法，為裁判基
    礎; 認定犯罪事實，所憑之證據，雖不以直接證據為限，間
    接證據亦包括在內，然無論直接或間接證據，其為訴訟上之
    證明，須於通常一般之人均不致於有所懷疑，而得確信其為
    真實之程度者，始得據之為有罪之認定，倘其證明尚未達到
    此一程度，而有合理性懷疑之存在時，即無從為有罪之認定
    ，此亦有最高法院40年台上字第86號、76年台上字第4986號
    判例意旨可資參照。況刑事訴訟法第161 條第1 項亦規定，
    檢察官就被告犯罪事實，應負舉證責任，並指出證明之方法
    ，是檢察官對於起訴之犯罪事實，應負提出證據及說服之實
    質舉證責任，倘其所提出之證據，不足為被告有罪之積極證
    明，或其指出證明之方法，無從說服法院以形成被告有罪之
    心證，基於無罪推定之原則，自應為被告無罪判決之諭知，
    亦經最高法院著有92年台上字第128 號判例意旨可資參照。
四、本件公訴人認被告涉共犯前開違反銀行法第29條第1 項規定
    ，應依銀行法第125 條第1 項規定處罰之罪嫌，無非係以被
    告坦承於上開時地提供帳戶供劉富松匯入款項，並替劉富松
    匯出款項至指定帳戶，每月領取報酬1 萬元之供述；證人即
    如附表一、二所示之台商林雪如、林宗寶、張惠敏、陳焜致
    、林伯玲、張金丸、黃素瑩、許志雄、陳文昌、林俊傑、李
    世傑、金湘娟、胡坤喜、楊榮洲等人分別於警詢或偵查中之
    證述；證人黃素瑩提出之出口報單4 份、證人楊榮洲提出之
    報價單3 紙、送貨單3 紙、被告帳戶往來明細表1 份、匯入
    款明細資料1 份、匯出款明細表1 份等證據，為其主要論據
    。訊據上訴人即被告固坦承有於上揭時、地提供上開銀行帳
    戶予劉富松使用，按月從中獲取1 萬元之報酬，並依劉富松
    之指示進行提領、匯款之事實，惟堅詞否認有何共犯違反銀
    行法第29條第1 項規定，應依銀行法第125 條第1 項規定處
    罰之犯行，辯稱：當時伊去大陸找弟弟邱憲成，經由弟弟介
    紹而認識劉富松，因為劉富松告知其從事貿易事業，有應收
    帳款及應付帳款，需以台灣所設之銀行辦理收支，乃要求伊
    幫忙，伊不懂銀行法，只是依劉富松的指示幫他匯款給客戶
    ，不曉得他在從事地下匯兌云云。
五、經查：
  (一)被告於上揭時、地提供上開銀行帳戶予劉富松使用，按月從
    中獲取1 萬元之報酬，並依劉富松之指示進行提領、匯款及
    如被告上開帳戶於如附表一所示之日期，確實有如附表一所
    示之帳戶匯入、匯出如附表一所示之金額等情，業據被告於
    法務部調查局海員處高雄站（下稱高雄海調站）調查時、偵
    查中、原審及本院審理時坦承在卷，並有偵查卷存被告帳戶
    往來明細表1 份、被告帳戶匯入款明細資料1 份及被告帳戶
    匯出款項明細1 份可證（見偵查卷第47至67、68至76、77、
    78頁），此部分事實，固堪認為真實。
  (二)被告堅詞否認知悉劉富松係從事地下匯兌業務，並舉證人即
    被告之妹邱美良於原審審理時證述：同案被告劉富松告知被
    告甲○○○提供帳戶之目的是應收、應付帳款使用，並未告
    知大陸人民需要人民幣匯款之事等語（見原審卷第59頁），
    互核相符。被告雖於高雄海調站詢問時承稱：「因為91、2
    年間，劉富松在大陸東莞地區與台商接觸頻繁，因需要資金
    之台商，無法直接將資金匯到大陸，劉富松乃要求台商友人
    先將資金匯到我的帳戶，我再依劉富松的指示將款項匯到其
    他帳戶。」；「……我曾聽他（指劉富松）提過，這些款項
    都是受款人在大陸做生意的應收貨款。」等語（見偵查卷第
    10頁背面、14頁），似有坦承知悉劉富松在大陸地區與台商
    接觸，為了台商之資金在台灣與大陸間之調度、運作，而以
    其帳戶供劉富松匯進匯出之用等情。惟按證人或被告之陳述
    ，應就其全部供述意旨為整體之觀察，予以綜合判斷其證據
    價值，不得斷取其部分供述，為單獨片面之判斷（最高法院
    98年度台上字第4544號判決意旨參照）。本件被告於高雄海
    調站詢問時，除上開陳述外，並供稱：「……劉富松在大陸
    東莞地區推銷報紙及其他貿易等。」、「91年4 月間劉富松
    打電話問我有無銀行帳戶，我告訴他我在聯信銀行東園分行
    設有帳戶，他乃向我表示要以1 個月1 萬元之酬勞提供1 個
    帳戶供其使用，並為其處理該帳戶進出之款項……」、「…
    …至於劉富松與其客戶間款項之用途我不清楚。」、「當時
    我沒有特別注意劉富松要我匯款之帳戶，但他要我匯款的帳
    戶或個人，我都不認識，他們是否及如何交給劉富松我不清
    楚。」、「……我並沒有和劉富松共同從事台灣與大陸地下
    通匯之業務。」、「我不知道劉富松從事地下通匯……」、
    「（本件帳戶之匯出款明細表）表列所有受款人之帳戶，都
    是劉富松在電話中指示我的，我就依照他的指示匯款，這些
    受款人我均不認識，跟他們也都沒有其他往來關係。」、「
    （問：為何該等受款人在大陸經商，不直接收取款項或經銀
    行匯款收帳，卻由你將他人匯入你前開帳戶之款項再轉匯給
    該等受款人？）我不清楚，我只是依照劉富松的交代去匯款
    。」各等語（見偵查卷第10至11、14頁），綜合其全部陳述
    之意旨觀察，應認其仍堅決否認有與劉富松共同從事台灣地
    區與大陸地區之地下通匯業務甚明，自不能斷取其中部分陳
    述，作為不利被告認定之依據。
  (三)又依卷附本件帳戶之匯出款明細表及匯入款明細資料所示，
    其上僅有匯款銀行、日期、金額、帳戶（號）及匯款人、受
    款人之姓名、身分證統一編號等記載（見偵查卷第68至78頁
    ），並未載有各筆匯款人、受款人之職業及款項匯出、匯入
    之用途，自無法知悉各行各業之匯款人，亦不能因此遽認被
    告所辯不懂銀行法，不曉得劉富松在從事地下匯兌等語，有
    何違背常理或一般經驗法則之處。
  (四)另被告辯稱伊僅係單純受劉富松之委託，並依其指示將本件
    帳戶內之金錢匯出或接受金錢之匯入而已，至劉富松匯出、
    匯入各筆金錢之原因及用途，則未曾告知伊，倘伊與劉富松
    就本件違法辦理台灣地區與大陸地區間之匯兌業務有犯意聯
    絡，則其參與之程度應更深入，與劉富松之客戶間就匯出、
    匯入之金額、匯率及費用，亦應有直接之聯繫，但依卷附筆
    錄所示，本件相關之各匯款人、受款人，均供陳不認識伊，
    足見伊對劉富松違法辦理匯兌業務確無犯意聯絡等語。依卷
    內資料，證人林雪如、張惠敏、陳焜致、林伯玲、黃素瑩、
    胡坤喜、楊榮洲、張金丸於高雄海調站詢問時，均明確表示
    不認識被告（見偵查卷第18頁背面、20頁背面、23頁背面、
    27、28頁背面、32、42、45頁），核與被告所辯相符，自堪
    認其所辯為真實。
  (五)再按銀行法第29條規定，所謂國內外匯兌，係指經營接受匯
    款人委託將款項自國內甲地匯往國內乙地交付國內乙地、自
    國內（外）匯往國外（內）交付國外（內）受款人之業務，
    以及若有諸如在台收受客戶新台幣，而在國外將等值外幣交
    付客戶指定受款人之行為（反之亦然）。查被告帳戶於91年
    10月23日起至同年11月11日止，先後3 次匯款如附表二編號
    1 所示之金額至許志雄之帳戶，係劉富松在大陸地區向林俊
    傑借用人民幣之還款乙情，業據證人許志雄於調查時、偵查
    中及證人林俊傑、陳文昌於偵查中證述明確（見偵查卷第34
    至35、145 、第130 、131 、152 、153 頁）。另被告帳戶
    於91年11月6 日、同月7 日先後4 次匯款如附表二編號2 所
    示之金額至李世傑帳戶，及於同年10月28日、11月14日先後
    2 次匯款如附表二編號3 所示之金額至徐麗惠之帳戶，係劉
    富松在大陸地區向林俊傑借用人民幣之還款等情，業據證人
    李世傑於調查時、證人金湘娟於調查時及偵查中，及證人林
    俊傑於偵查中分別證述明確（見偵查卷第39至40、36至38、
    91至93、130 至131 頁）。綜上可知，上開款項，係林俊傑
    與劉富松單純借款債務之清償，而非劉富松為其客戶辦理異
    地間款項之收付之行為，則以上開說明，並非銀行法第29條
    之匯兌業務行為，自難以銀行法第125 條第1 項規定之刑責
    相繩。
  (七)綜上所述，本件公訴意旨所舉上開證據，均不足以評價或證
    明被告有明知劉富松係從事地下匯兌業務，進而提供其上開
    銀行帳戶予劉富松使用，並依劉富松之指示進行提領、匯款
    之行為，而收取報酬之情事，公訴意旨復未能提出其他積極
    證據，證明被告確有被訴之犯行，未達使通常一般之人均不
    致有所懷疑，而得確信其為真實之程度，仍有合理之懷疑存
    在，未能說服本院得其有罪之確信，應認舉證尚有未足。此
    外，本院依卷內現存全部證據資料，復查無其他積極證據足
    證被告確有公訴意旨所指之犯行，自難遽以違反銀行法第29
    條第1 項規定，而依同法第125 條第1 項規定之刑責相繩，
    揆諸前開說明，本件不能證明被告犯罪，應諭知被告為無罪
    之判決，以昭審慎。
六、原審未詳為推求，遽為被告論罪科刑之判決，即有未恰。被
    告執此聲明上訴，指摘原判決不當，為有理由，應由本院將
    原判決撤銷改判，並為被告無罪之判決。
據上論結，應依刑事訴訟法第369條第1項前段、第364條、第301
第1項，判決如主文。
本案經檢察官姜麗儒到庭執行職務。
中    華    民    國    98    年    11    月    18    日
                  刑事第九庭    審判長法  官  莊秋桃
                                      法  官  謝宏宗
                                      法  官  裕斗
以上正本證明與原本無異。
如不服本判決應於收受本判決後10日內向本院提出上訴書狀，其
未敘述上訴理由者，並得於提起上訴後10日內向本院補提理由書
狀（均須按他造當事人之人數附繕本）「切勿逕送上級法院」。
中    華    民    國    98    年    11    月    18    日
                                      書記官  張宗芳
附表一：金額單位為新台幣
 ┌──┬──────┬──────┬──────┐
 │編號│匯、受款帳戶│匯款日期    │匯款金額    │
 ├──┼──────┼──────┼──────┤
 │ 1  │嘉崙企業股份│91年9月5日  │419萬元     │
 │    │有限公司中國│91年9月23日 │85萬元      │
 │    │商銀嘉義分行│91年9月25日 │212萬5000元 │
 │    │（匯出）    │91年9月27日 │85萬2000元  │
 │    │            │91年9月30日 │85萬6000元  │
 │    │            │91年10月2日 │85萬6000元  │
 │    │            │91年10月7日 │85萬6000元  │
 │    │            │91年10月23日│298萬9000元 │
 │    │            │91年10月28日│213萬5000元 │
 │    │            │91年10月31日│102萬2400元 │
 │    │            │91年11月5日 │127萬5000元 │
 │    │            │91年11月7日 │84萬8000元  │
 ├──┼──────┼──────┼──────┤
 │ 2  │益龍製模股份│91年7月22日 │219萬元     │
 │    │有限公司第一│91年8月8日  │50萬元      │
 │    │銀行太平分行│91年8月12日 │89萬0500元  │
 │    │帳戶（匯出）│91年8月19日 │218萬元     │
 │    │            │91年9月13日 │150萬元     │
 │    │            │91年10月30日│120萬元     │
 │    │            │92年5月2日  │60萬元      │
 ├──┼──────┼──────┼──────┤
 │ 3  │華商電子有限│91年9月3日  │84萬元      │
 │    │公司台中商銀│91年9月5日  │42萬元      │
 │    │北台中分行帳│91年9月16日 │84萬8000元  │
 │    │戶（匯出）  │91年10月15日│85萬8000元  │
 ├──┼──────┼──────┼──────┤
 │ 4  │林伯玲中國信│92年3月12日 │26萬1253元  │
 │    │託商銀蘆州分│92年3月12日 │24萬7663元  │
 │    │行、合作金庫│92年5月6日  │14萬2672元  │
 │    │北三重分行、│92年6月10日 │42萬0291元  │
 │    │華南銀行西三│92年7月10日 │37萬8984元  │
 │    │重分行、合作│            │            │
 │    │金庫玉成分行│            │            │
 │    │（匯出）    │            │            │
 ├──┼──────┼──────┼──────┤
 │ 5  │黃素瑩彰化銀│91年8月29日 │50萬元      │
 │    │行前鎮分行帳│91年9月30日 │285萬元     │
 │    │戶（匯入）  │91年10月9日 │150萬元     │
 │    │            │91年10月21日│81萬0100元  │
 │    │            │92年1月7日  │125萬2500元 │
 ├──┼──────┼──────┼──────┤
 │ 6  │胡坤喜彰化商│91年8月14日 │61萬2000元  │
 │    │銀九如分行帳│91年9月26日 │10萬元      │
 │    │戶（匯入）  │91年10月8日 │100萬元     │
 │    │            │91年10月15日│44萬5200元  │
 │    │            │91年10月30日│21萬7000元  │
 ├──┼──────┼──────┼──────┤
 │ 7  │億泰製模股份│91年8月19日 │257萬元     │
 │    │有限公司第七│            │            │
 │    │商銀太平分行│            │            │
 │    │帳戶（匯入）│            │            │
 ├──┼──────┼──────┼──────┤
 │ 8  │張金丸復華銀│91年7月5日  │289萬1000元 │
 │    │行大里分行（│91年8月21日 │20萬8000元  │
 │    │匯出）      │91年9月3日  │100萬8000元 │
 │    │            │91年9月18日 │12萬7500元  │
 │    │            │92年1月7日  │54萬1250元  │
 │    │            │92年2月18日 │42萬5000元  │
 │    │            │92年3月7日  │63萬元      │
 │    │            │92年4月23日 │21萬1000元  │
 │    │            │92年5月6日  │210萬5000元 │
 │    │            │92年5月9日  │43萬1000元  │
 │    │            │92年6月12日 │20萬9500元  │
 └──┴──────┴──────┴──────┘
 附表二：金額單位為新台幣
 ┌──┬──────┬──────┬──────┐
 │ 1  │許志雄亞太商│91年10月23日│172萬7000元 │
 │    │銀佳里分行帳│91年10月25日│130萬元     │
 │    │戶（匯入）  │91年11月11日│170萬元     │
 ├──┼──────┼──────┼──────┤
 │ 2  │李世傑彰化商│91年11月6日 │100萬元     │
 │    │銀鳳山分行帳│91年11月6日 │200萬元     │
 │    │戶（匯入）  │91年11月7日 │120萬元     │
 │    │            │91年11月7日 │120萬元     │
 ├──┼──────┼──────┼──────┤
 │ 3  │徐麗惠彰化銀│91年10月28日│160萬元     │
 │    │行鳳山分行帳│91年11月14日│130萬元     │
 │    │戶（匯入）  │            │            │
 └──┴──────┴──────┴──────┘


司法院資訊處製作；財團法人民間司法改革基金會備份。
